臺灣高等法院臺南分院刑事判決　 96年度重上更(二)字第440號
上　訴　人
即　被　告　甲○○
選任辯護人　洪梅芬律師
　　　　　　李季錦律師
　　　　　　涂欣成律師
上列上訴人因違反貪污治罪條例等案件，不服臺灣臺南地方法院
92年度訴字第772號中華民國93年8月12日第一審判決（起訴案號
：臺灣臺南地方法院檢察署92年度偵字第1362號），提起上訴，
判決後，經最高法院第2次發回更審，本院判決如下：
    主  文
原判決關於甲○○部分撤銷。
甲○○連續行使偽造公文書，足以生損害於公眾，處有期徒刑壹
年貳月，減為有期徒刑柒月。
    事  實
一、甲○○於民國（下同）七十八年至八十七年間，係台南縣新
    市鄉公所建設課技士，負責承辦該鄉公所工程之測量、監工
    等業務。緣台南縣新市鄉於八十四年間辦理該鄉潭頂村公墓
    擴建之擋土牆工程（長一百四十公尺）之規劃與發包，預算
    為新台幣（下同）一千萬元之工程時，由甲○○負責工程施
    工之監工業務。而該工程經鄉長李朝塘指示該鄉公所民政課
    業務承辦人涂昭彬將前開工程分成「擋土牆工程」及「公墓
    工程」二項（即將前揭一百四十公尺之擋土牆工程分成二段
    ，每段各為七十公尺之擋土牆工程），二項工程，經比價程
    序後，由大公營造有限公司（下稱大公公司）各以四百八十
    萬元之價額得標，而依工程合約規定均應於開工後一百八十
    個工作天完工，惟大公公司雖於八十四年六月二十七日向台
    南縣新市鄉公所陳報開工，但實際上遲至八十五年一月十五
    日為止，該二項工程並未實際開工，且大公公司於施工期間
    並未向台南縣新市鄉鄉公所申報停工，亦未提出工程展期之
    申請書，並無收文字號可供作該公所發文之相對字號（按該
    公所之發文係以收文號編定發文號），甲○○擔任上開二項
    工程之監工，明知大公公司於施工期間未向台南縣新市鄉鄉
    公所申報停工，亦未提出工程展期之申請書，竟基於概括之
    犯意，於八十五年五月十日前之八十五年某月某不詳日期，
    在該公所，擅自利用與上開二項工程無關之台南縣政府來函
    存參之文號，連續偽造准許上揭二項工程展期之台南縣新市
    鄉公所八十四年十一月十四日八十四所建字第一二二三一號
    函與八十四年十一月十五日八十四所建字第一二二三○號函
    等二紙公文書，即除分別在函內虛偽登載「貴公司申請本鄉
    『新市鄉潭頂公墓擴建（擋土牆）工程』展期案，經查屬實
    ，本所准予展延至八十五年五月底，請查照。」、「貴公司
    申請本鄉『新市鄉潭頂公墓擴建（公墓工程）』展期案，經
    查屬實，本所准予展延至八十五年五月底，請查照。」等不
    實事項外，並盜用「鄉長李朝塘」職務上所使用之官章，且
    於完成後基於概括犯意，於八十五年間某月之不詳日期，先
    後兩次寄發給大公公司而行使（另一份則存84年民政類B404
    第12宗墓地管理案卷內），足以生損害於新市鄉公所公文書
    之公信力。
二、案經法務部調查局台南縣調查站移送臺灣臺南地方法院檢察
    署檢察官偵查起訴。
    理  由
甲、有罪部分：
一、訊據上訴人即被告甲○○固坦承於前揭時地擔任鄉公所技士
    負責鄉公所測量、監工及本件之工程之監工，及有承辦上揭
    准予大公公司工程展期之函等事實，惟矢口否認有何偽造公
    文書之犯行，辯稱「大公公司確有申請展期，並未用縣政府
    之存參函號，作為准許展期之核准文號，展期申請書絕對有
    ，而且有經過鄉長批准」云云。
二、經查：
  (一)被告甲○○於七十八年至八十七年間，係台南縣新市鄉公所
    建設課技士，負責承辦該鄉公所工程之測量、監工等業務，
    係依法令服務於地方自治團體所屬機關而具有法定職務權限
    之公務員。而台南縣新市鄉於八十四年間辦理該鄉潭頂村公
    墓擴建之擋土牆工程（長一百四十公尺）之規劃與發包，預
    算為新台幣（下同）一千萬元之工程時，係由被告負責工程
    施工之監工業務。而該項工程並經分成「擋土牆工程」及「
    公墓工程」二項，由大公公司得標施作，且依該工程合約規
    定，均應於開工後一百八十個工作天完工，且有承辦上揭准
    許該二項工程展期之台南縣新市鄉公所八十四年十一月十四
    日八十四所建字第一二二三一號函與八十四年十一月十五日
    八十四所建字第一二二三○號函等事實，業據被告供認在卷
    ，並有新市鄉長八四年六月二十一七市總字第六八一五號指
    派甲○○擔任本件工程監工之批示文、開標紀錄表、大公公
    司之公司執照、工程合約書台南縣新市鄉公所八十四年十一
    月十四日八十四所建字第一二二三一號函、八十四年十一月
    十五日八十四所建字第一二二三○號函等件附卷足憑。堪認
    被告此部分之供述可採。
  (二)被告雖否認有偽造台南縣新市鄉公所八十四年十一月十四日
    八十四所建字第一二二三一號函、八十四年十一月十五日八
    十四所建字第一二二三○號函之犯行，並以上開情詞置辯。
    但查：
  １上開二函文之發文日期雖載明「八十四年十一月十四日」及
    「八十四年十一月十五日」，但係使用該公所八十五年度之
    公函用紙，有該二函文在卷可稽（見調查卷第二七頁、二八
    頁），被告甲○○雖辯稱「上揭二紙函之所以會用八十五年
    度之公文用紙，係因該公文經鄉長批核後，積壓至八十五年
    發現後，才拿到收發室打字發文」云云。然查，新市鄉公所
    公函之發文日期，係實際發文之日期，並非首長批可之日期
    。且該公所公函之發文流程，係經首長批核後，由該公所之
    總收發分配予繕打人員繕打，再交監印人員用印後發出，業
    據證人即該公所之總收發人員曾秀琴、繕打人員陳春月、鄭
    丸鳳及監印人員劉碧娥於法務部調查局台南縣調查站調查時
    及檢察官偵查中證述明確在卷。而公務機關於年度交替之際
    ，雖多有將前一年度未使用完畢之公文用紙，以套印等修改
    方式，繼續用於次年度，但應無將次年度之公文用紙，提早
    使用於前一年度公文上之情形。縱因前一年度之公文用紙用
    罄，而必須提早使用次年度之公文用紙，該年度其他公文亦
    應有相類之情形，然該公所除上開二紙函文外，並無其他八
    十四年度之公文使用八十五年度公文用紙之情事，則上開二
    函文究否係經由「正常程序經鄉長核可後，因被告積壓始於
    其後使用該公所八十五年度之公函用紙發文」，即非無疑，
    被告所辯，已難信採。
  ２又查，稽之八十四年十一月十四日、同年月十五日發文之上
    開二函文所載，八十四年十一月十四日發文之文號係「八十
    四所建字第一二二三一號」，而同年月十五日發文之文號則
    為「八十四所建字第一二二三０號」，致文號大者之發文日
    期在前，亦與一般正常公文發文程序係依序由發文日期在前
    之文號遞增至發文日期在後之情事相悖；證人即新市鄉公所
    負責收發文之員工曾秀琴於偵查中亦證稱「不應該有這種情
    形，因為文號與日期應該有連續性」等語（見偵卷第八十四
    頁），足見上開二函文之發文情形顯有異常之情事；再參酌
    上開兩紙函文說明欄所載「復貴公司八十四年十一月十四日
    展期申請書」，則被告既係函覆大公公司同日之展期申請書
    ，且上開二項工程均係由大公公司得標施作，該函文所載同
    意展期之時間均至八十五年五月底，則衡情何須分為二不同
    「發文日期」之函文，亦與常理不合，益見上開二件函文並
    非依循該公所之正常發文程序發生甚明，由此益足証上開函
    文之發文日期「八十四年十一月十四日」、「八十四年十一
    月十五日」，應係被告所倒填。
  ３至於倒填日期而為上開函文之時間，本院參酌大公公司係於
    八十四年六月二十七日向台南縣新市鄉公所陳報開工，有工
    程開工報告書附於台南縣新市鄉公所民政類編號Ｂ404第十
    二宗八十四年墓地管理案卷可稽（為本案之扣押物）；而依
    本件工程合約約定應於開工後一百八十個工作天完工，未扣
    除雨天不能施工之情事，而單以合約所約定之扣除星期假日
    、國定紀念日、民俗節日等計算結果：
    (1)84年7月份：計有五天星期六及星期日，但星期六當時以
      半天計（下同，即當時尚未實施週休二日），故合計有7
      ‧5天為非工作天。
    (2)84年8月份：計有四天星期六及星期日，故合計有6天為非
      工作天。
    (3)84年9月份：計有四天星期六及星期日，另84年9月9日（
      星期六）為中秋節，84年9月28日（星期四）為教師節，
      故合計有8天為非工作天。
    (4)84年10月份：計有四天星期六及五天星期日，另84年10月
      10日（星期二）為國慶日、10月25日（星期三）為臺灣光
      復節、10月31日（星期二）為蔣公誕辰紀念日，故合計有
      10天為非工作天。
    (5)84年11月份：計有四天星期六及星期日，另84年11月13日
      （星期一）為補假日（因84年11月12日國父誕辰紀念日適
      逢星期日），故合計有7天為非工作天。
    (6)84年12月份：計有五天星期六及星期日，另84年12月25日
      （星期一）為行憲紀念日，故合計有8‧5天為非工作天。
    (7)85年1月份：計有四天星期六及星期日，另85年1月1日、2
      日（星期一、二）為元旦，合計有8天為非工作天。
    (8)85年2月份：計有四天星期六及三天星期日，另85年2月18
      日（星期日）至2月22日（補假）為春節，合計有10 天為
      非工作天。
    (9)上開(1)至(8)合計共有65天為非工作天。而自八十四年六月
      二十七日申報開工日起，迄至八十五年二月二十九日止，
      共有二百四十八天日曆天（即4+31+31+30+31+30+31+31+2
      9），兩者相減為一百八十三天，則依此計算方式，本件
      工程在未扣除雨天等實際上無法施工之日數，而僅扣除星
      期假日等時，應於八十五年二月二十六日完工。
    則依此計算，本件工程完工日期既係八十五年二月二十六日
    ，大公公司亦無於八十四年十一月間即向該公所申請展期之
    理，再被告一再否認有偽造上開函文之情事，本院雖無從確
    定被告倒填日期之確定時間，但參酌大公公司依約以上開方
    式計算應完工之日期為八十五年二月二十六日，大公公司實
    際完工日期則為八十五年五月十日，及該函文係用該公所八
    十五年度之公函用紙等情，則被告上開倒填發文日期之時間
    ，應係於八十五年五月十日前之某月間之不詳日期。
  ４又被告雖一再辯稱「大公公司確有申請展期之書面資料」云
    云。惟查：
    新市鄉公所係以民眾申請書進來之收文號編定為其發文號
      一節，業據證人即鄉公所技士廖光林於原審到庭結證明確
      （見原審卷第二三四頁）。而前揭二紙公函既係函覆大公
      公司之申請書，並非該公所之創號，故應有其相對應之收
      文文號，其既使用新市鄉公所八十四年度之第一二二三○
      號及一二二三一號字號發文，應係回應該公所收文之八十
      四年市總字第一二二三○號及一二二三一號收文之內容。
      然經調閱該公所前揭市總字第一二二三○號及一二二三一
      號函，均係台南縣政府工務局就呂正成建築師事務所申請
      建造執照案之答覆副本，此有上開函二紙在卷可參，並非
      大公公司申請展延施工期間之申請書，則被告上開所辯，
      已難信採。
    本案扣押證物編號二：八十三年新市鄉潭頂村公墓擴建第
      二期完工結算驗收及請款支出證明卷宗（詳偵查卷扣押物
      品清單），經本院調閱後，發現內裝訂有新市鄉公所於八
      十四年六月二十八日八十四所建字第六七八一號函覆再得
      營造有限公司八十四年六月二十七日展期申請書准予工程
      展期之公函，校對人亦為被告甲○○，雖卷內未附有該申
      請書，但觀之該函主旨：「貴公司承包本鄉…工程『因雨
      季』申請展期案，經查屬實，本所准予展期至…」等語，
      核與本案覆函主旨：「貴公司申請本鄉…工程展期案，經
      查屬實，本所准予展延至…」等語，比較觀之，前者有載
      明申請展期之原因，後者（即本案）則無，足見其草率與
      虛偽。又大公公司雖承包本案兩項工程，若其有申請展期
      之必要，因兩項工程係同時陳報開工、進行施工、完工，
      依常情只須書具一紙申請書即可，則新市鄉公所亦只須函
      覆一紙即可，何須分別函覆？已見其疑。
    證人即大公公司實際負責人林東草雖於原審經檢察官行反
      詰問後證稱「（兩件工程展期書）分兩次送，相隔約不到
      十天」等語（見原審卷第二六０、二六一頁）；另証人林
      東草、及大公公司會計李素青雖迭於原審及本院前審一致
      證稱：由李素青書具展期申請書後，由林東草至鄉公所送
      件等情（見原審卷第二五四、二五五、二六０頁，本院上
      訴卷第一一五頁、一一八頁）；另証人即該公所建設課課
      長曹明傑、及事發時該公所之秘書黃順章於原審亦分別證
      稱：本案系爭兩份准予展期之覆函之原稿，「有批示過」
      、「有核過章」等語（見原審卷第二四六頁、第二五０頁
      ）；証人李朝塘於本院前審審理中亦証述「本案兩件工程
      的申請展期公文我都有見過，我見到大公營造提出之申請
      書…。」等語（見本院更一審卷第一六九頁至第一七一頁
      ）。然：
      (1)稽之上開二函文說明欄均「一致」記載「復貴公司八十
        四年十一月十四日展期申請書」等情，則証人林東草上
        開所証「展期申請書係分開於不同時間分次送鄉公所」
        等語，顯有不實，且參酌証人林東草係大公公司之實際
        負責人，而証人李素青則係大公公司之會計，大公公司
        施作之本件二項工程若經認定有「延期完工」之情，大
        公公司依合約約定須遭該公所罰款，顯見証人林東草、
        李素青與本件關係至密，自難期待彼等具實陳述，且証
        人林東草上開証詞既與實情不符，足認証人林東草、李
        素青上開証詞，係迴護被告之詞，要難信採。
      (2)又証人曹明傑雖証述「上開二准予展期之公文，伊有批
        示過」之情，另証人李塘朝雖亦稱「有見過該二公文，
        且呈上來的公文上面有附廠商展期申請書」之情；但經
        檢察官訊及証人曹明傑「為何對這二份公文記憶這麼清
        楚，說你有核過章」及「本件二項工程准予展期有幾天
        」等情，証人遭明傑則証稱「我有到現場，我大多有記
        憶，而這件工程，因為他的面積小，被人傾倒廢土」、
        「不記得（准予展期幾天）」等語（見原審卷第二四八
        頁），則証人曹明傑既稱對本件工程展期記憶清楚，且
        有批示過該公文，竟不知「展期幾天」，已有可議；且
        依証人曹明傑証述「我蓋章後，相關查核紀錄是由承辦
        人保管之後會送到檔案室存檔」等語（見原審卷第二四
        七頁），然本件有關大公公司申請展期函及該二項工程
        之施工期限等資料，經該鄉建設課及主計室尋找結果，
        均無該等資料，有台南縣新市鄉公所函乙紙在卷可證（
        見調查站之調查卷宗證據六），竟又獨缺該展期申請書
        及被告簽請核准之簽稿之重要文件，則証人曹明傑、李
        朝塘上開証詞，亦有不實而有迴護被告之情，均無可採
        。
      (3)另証人黃順章雖証述有批示過上開二准予展期之公文，
        但証人黃順章擔任秘書職務時，一天大約看二十件左右
        之公文，且不一定會記得每件公文，須要有特殊之處，
        才會記得一節，又經証人黃順章証述在卷（見原審卷第
        二五一頁）；然証人黃順章經檢察官訊及上開二准予展
        期之公文有何特殊之處一節，証人黃順章先証述「此工
        程在公墓的旁邊有二層樓高，這個地方常常有人去偷倒
        垃圾，我聽監工的說，有人挖無主墓的骨頭」等語，再
        經檢察官訊及「我是請問您這二件公文有無特殊之處，
        讓你記得清楚」一節，証人黃順章始稱「這工程做了二
        、三年，縣政府要我們儘速完工」等語（見原審卷第二
        五二頁）；然本件工程經大公公司於八十四年六月二十
        七日報請開工後，於八十五年五月十日完工，並未逾一
        年，然証人黃順章竟稱「這工程做了二、三年」，亦與
        事實不符，且依証人黃順章上開之証述，並未對該二件
        公文究有何「特殊之處」，而能讓証人黃順章於歷經八
        年餘之期間，且未見任何廠商展期申請書或簽稿之情形
        ，猶能清楚記憶証述「有批示過」一節，詳予陳述，足
        認証人黃順章上開証詞亦屬虛偽，而為迴護被告之詞，
        亦無可採。本件工程並未經大公公司以申請書申請展期
        可堪認定。
      ５又依証人即該公所監印之劉碧娥於原審証述「該二公文
        （鄉長李朝塘簽章）是否我蓋的，我忘記了」等語（見
        原審卷第二四三頁）；且參酌証人劉碧娥於調查站所稱
        「上述二函應係建設課承辦人甲○○所製作，通常鄉公
        所發文需經鄉長決行或秘書代決行後，我才會蓋印發文
        ，但我所掌管之鄉長簽章，上班時會放置桌上，因管理
        不善，有可能會遭人印後發文」等語（見他字卷第五
        八頁背面，此部分業經証人於原審確認，見原審卷第二
        四二頁），則若果真該公文上鄉長李朝塘之簽章確係由
        監印劉碧娥所蓋，証人劉碧娥應無不知之理，豈有証述
        「忘記是否我蓋的」，足認上開二公文上鄉長李朝塘之
        簽章（即公印），應係遭被告所盜用，並於偽造上開二
        函文之公文書後，再由被告於八十五年間某月之不詳日
        期，先後兩次寄發給大公公司而行使，亦可認定。
      ６綜上，大公公司自申報開工後並無申請展期，亦未提出
        申請書，均如上述，上開台南縣新市鄉公所八十四年十
        一月十四日八十四所建字第一二二三一號函、八十四年
        十一月十五日八十四所建字第一二二三○號函之發文日
        期係屬倒填之日期，而被告既係本件工程之監工人員，
        就大公公司並未申報展期一節，並非毫無知悉；而新市
        鄉公所八十四年度之第一二二三○號及一二二三一號字
        號發文，應係回應該公所收文之八十四年市總字第一二
        二三○號及一二二三一號收文之內容。而經調閱該公所
        前揭市總字第一二二三○號及一二二三一號函，均係台
        南縣政府工務局就呂正成建築師事務所申請建造執照案
        之答覆副本，均如上述，乃被告竟以與上開二項工程無
        關之台南縣政府來函存參之文號，充作本件准予展期之
        文號，而製作上開台南縣新市鄉公所八十四年十一月十
        四日八十四所建字第一二二三一號函與八十四年十一月
        十五日八十四所建字第一二二三○號函等二紙公文書，
        並在該函內虛偽登載「貴公司申請本鄉『新市鄉潭頂公
        墓擴建（擋土牆）工程』展期案，經查屬實，本所准予
        展延至八十五年五月底，請查照。」、「貴公司申請本
        鄉『新市鄉潭頂公墓擴建（公墓工程）』展期案，而偽
        造上開公文書，並盜用鄉長李朝塘之簽章之公文書，及
        分別寄發給大公公司而行使，則被告顯有行使偽造公文
        書之犯意及行為，灼然甚明。
  (三)又按刑法處罰偽造文書罪之主旨，係以保護文書之實質的真
    正，雖尚以足生損害於公眾或他人為要件之一，亦衹以有損
    害之虞為已足，有無實受損害，在所不問，且此所謂損害，
    亦不以經濟價值為限，最高法院五十一年度台上字第一一一
    一號判例意旨可資參照。足見刑法偽造公文書罪，旨在保護
    公文書之正確性，而維公文書之公信力。而偽造之公文書祇
    要就客觀上為一般觀察，顯有生損害於公眾或他人之虞者，
    即屬相當；實際上有無生損害於公眾或他人，或損害是否已
    彌補，均不足以阻卻其犯罪之成立。查上開二公函係被告盜
    用鄉長李朝塘之簽章，而偽造上開內容不實之公文書，已如
    上述，縱令本件工程事後經台灣省土木技師公會鑑定認「未
    逾本件工程合約所訂之一百八十日工作天」，被告並無圖利
    大公公司之情事（詳後述），然被告明知大公公司未申請展
    期，猶偽造上開鄉公所二函文，就客觀上為一般觀察，顯足
    生損害於該鄉公所之公信用，揆之上開最高法院判例意旨，
    被告之行為，自該當刑法第二百十六條行使第二百十一條偽
    造公文書之構成要件，被告辯護人所辯「本件被告既無圖利
    大公公司，即無生損害於他人或公眾」云云，自無可採。
  (四)末查，証人即該公所主計員乙○○於本院審理中，雖証述「
    上開工程之動支請示單，伊有審核，審核時，如果案子有展
    期，且相關的程序如果有符合，沒有罰款問題，就不會罰款
    ，在撥款給廠商時，會計人員會審核工程是否逾期，如果有
    展期的話，一定會有展期的証明文件，所謂展期的証明文件
    ，是指廠商的展期申請書，承辦單位如果有同意他們展期的
    話，會有同意展期的函」等語（見本院更二審卷第八一頁、
    八五頁、第八七頁），然本件証人乙○○並不記得有無看到
    廠商申請展期的書面資料，或本件廠商申請展期書面資料會
    其單位之情形，且不記得本件申請撥款時，究有無看到廠商
    申請展期的書面資料，又據証人乙○○証述明確（見本院更
    二審卷第八七頁）；且証人乙○○經本院詢及「如果廠商申
    請撥款時，有提出公所同意展期的公文，會計單位是否會撥
    款」一節，証人乙○○亦稱「會」（見同上卷第八八頁），
    而被告確有偽造上開准予展期之鄉公所公文書，並寄送與大
    公公司，又如上述，從而証人乙○○於動支請示單上核單，
    亦有可能係因大公公司提出上開偽造之鄉公所准予展期之公
    文書所致，非必係因有大公公司申請展期之書面資料，証人
    乙○○始核單通過請款，自難以証人乙○○上開証詞，即據
    為被告有利之認定。
  (五)綜上所述，被告上開所辯，均係卸責之詞，不足採信，本件
    事証明確，被告行使偽造公文書之犯行洵堪認定。
三、查被告行為後刑法第五十六條之條文，業於九十四年二月二
    日修正公布，該條關於連續犯之規定，於刑法修正後已刪除
    ，並自九十五年七月一日起施行；則依上開規定，如依修正
    前第五十六條之規定，僅論以一罪即可，如依修正後之規定
    ，因連續犯之規定業已刪除，其所犯各罪，均應分論併罰，
    修正後之規定並未有利於被告，則比較新舊法結果，自以修
    正前刑法第五十六條之規定有利於被告，依九十五年七月一
    日施行之刑法第二條第一項前段規定，自應適用修正前刑法
    第五十六條之規定，合先敘明。
四、核被告甲○○盜用新市鄉鄉長李朝塘職務上所使用之簽章即
    印信（為公印，參照最高法院二十二年上字第一九○四號判
    例）），偽造新市鄉公所准予大公公司工程展期之函（為公
    文）並予寄發，足以生損害於新市鄉公所公文書之公信力之
    所為，核係犯刑法第二百十六條行使同法第二百十一條之行
    使偽造公文書罪，公訴人認係犯刑法第二百十六條行使同法
    第二百十三條之行使公務員登載不實文書罪，尚有未洽，惟
    基本事實相同，起訴法條應予變更。其盜用鄉長李朝塘職務
    上所使用之印信之盜用公印行為，為偽造公文書之部分行為
    ，另其偽造後持以行使，偽造之低度行為應為行使之高度行
    為所吸收，均不另論罪。其二次行使偽造新市鄉公所准予大
    公公司工程展期之公文之行為，時間緊接，所犯罪名相同，
    顯係出於概括之犯意為之，為連續犯，爰依修正前刑法第五
    十六條之規定以一罪論，並加重其刑。
五、原審以被告事證明確，予以論罪科刑，固非無見，惟查：(一)
    被告偽造新市鄉公所准予大公公司工程展期之函並予寄發，
    核係犯刑法第二百十六條、第二百十一條行使偽造公文書罪
    ，原判決認係犯刑法第二百十六條、第二百十三條行使公務
    員登載不實文書罪，且漏論連續犯，尚有未洽；(二)被告並未
    圖利大公公司（詳後述），原審認被告另犯修正前貪污治罪
    條例第六條第一項第四款之圖利罪，顯有未當。被告上訴否
    認犯罪，並以上開情詞指摘原判決不當，就所犯圖利罪部分
    為有理由，所犯行使偽造公文書罪部分則無理由，且原判決
    有上開可議之處，即屬無可維持，應由本院將原判決關於被
    告部分予以撤銷改判。爰審酌被告甲○○行為時身為新市鄉
    公所之專業技士，竟偽造新市鄉公所之公函之犯罪動機、手
    段，其品行（尚無前科），犯罪所生損害，及犯後否認之態
    度等一切情狀，量處如主文第二項所示之刑；又被告犯罪既
    在九十六年四月二十四日以前，符合中華民國九十六年罪犯
    減刑條例第二條之規定，應依該條例第二條第一項第三款之
    規定減其刑期二分之一，以示懲儆。另被告在偽造之二紙新
    市鄉公所函上所盜用鄉長之公印文，既非屬偽造之公印文，
    故不予宣告沒收。
乙、不另為無罪判決諭知部分：
一、公訴意旨另以被告甲○○（為鄉長李朝塘之外甥）係台南縣
    新市鄉公所建設課技士（七十八年至八十七年間），負責承
    辦該鄉公所工程之測量、監工等業務，係依法令從事於公務
    之人員。緣台南縣新市鄉於八十四年間辦理該鄉潭頂村公墓
    擴建之擋土牆工程（長一百四十公尺）之規劃與發包，預算
    為新台幣（下同）一千萬元之工程時，依該公所所制訂之「
    營繕工程暨購置定製變賣財物內部審核程序」規定，如工程
    預算金額在五百萬元以上者，則須公開招標。而前揭二項工
    程經鄉長李朝塘指示該鄉公所民政承辦人涂昭彬將前揭工程
    分成「擋土牆工程」及「公墓工程」二項（下稱系爭工程）
    ，該二項工程，經比價程序後，由大公營造有限公司（下稱
    大公公司）各以四百八十萬元之價額得標（此部分檢察官認
    李朝塘涉嫌圖利罪，業經原審為無罪判決確定）。而依工程
    合約規定均應於開工後一百八十個工作天即八十五年二月中
    旬左右完成（即扣除星期假日、國定紀念日、民俗節日，不
    包括下雨天，應於八十五年二月二十六日完工）。惟大公公
    司雖於八十四年六月二十七日向台南縣新市鄉公所陳報開工
    ，然實際上遲至八十五年一月十五日為止，前揭二項工程並
    未實際開工，甲○○竟基於意圖為協助大公公司規避工程逾
    期完工罰款（每逾期完工一天，需支付工程款總價千分之一
    之罰款）之犯意，遂利用擔任上開二項工程監工之身分，明
    知大公公司並未向台南縣新市鄉提出工程展延之申請書，卻
    利用與上開二項工程無關之台南縣政府來函存參之文號，作
    為准許前揭二項工程展期之不實公文書（台南縣新市鄉公所
    八十四年十一月十四日以八十四所建字第一二二三一號函，
    係核准新市鄉潭頂公墓擴建（擋土牆）工程展期；八十四年
    十一月十五日以八十四所建字第一二二三０號函，係核准新
    市鄉潭頂公墓擴建（公墓工程）工程展期），核准前揭二項
    工程展期至八十五年五月，使大公公司免獲逾期八十四個日
    曆天，共計八十萬六千四百元之罰款，足生損害於台南縣新
    市鄉公所之權益。因認被告另涉有貪污治罪條例第六條第一
    項第四款之圖利罪嫌。
二、按犯罪事實應依證據認定之，無證據不得認定犯罪事實；又
    不能證明被告犯罪者，應諭知無罪之判決，刑事訴訟法第一
    百五十四條第二項、第三百零一條第一項分別定有明文；且
    認定不利於被告之事實，須依積極證據，苟積極證據不足為
    不利於被告事實之認定時，即應為有利於被告之認定，更不
    必有何有利之證據（最高法院三十年上字第八一六號判例參
    照）；而認定犯罪事實所憑之證據，雖不以直接證據為限，
    間接證據亦包括在內；然而無論直接或間接證據，其為訴訟
    上之證明，須於通常一般之人均不致有所懷疑，而得確信其
    為真實之程度者，始得據為有罪之認定，倘其證明尚未達到
    此一程度，而有合理之懷疑存在時，基於無罪推定之原則，
    即應為無罪之判決（最高法院七十六年台上字第四九七六號
    判例參照）。以上均屬「無罪推定」、「有疑唯利被告」原
    則。
三、公訴意旨認被告涉犯此部分犯行，無非係以：上開鄉公所之
    函文係被告所偽造；且承包工程之業者於開工後，若遭不可
    抗力之阻礙無法順利施工，必定會陳報發包機關停工，停止
    合約施工期限之進行免因施工完工日期逾期被罰。然本件大
    公公司於八十四年六月二十七日陳報開工後，並未向該鄉公
    所陳報施工期間遇有無主墳及遭人傾倒垃圾等理由，請求該
    鄉公所處理，亦無以遭逢大雨、無主墳或遭人傾倒垃圾事由
    陳報停工之紀錄，此業據被告甲○○供認在卷。故被告甲○
    ○遽為同意大公公司展延完工日期之處分，其真實性已非無
    疑。況依台南縣新市鄉公所墓地管理案卷宗所附施工前照片
    （拍攝日期為八十五年一月十五日）所示，該工地遲至八十
    五年一月十五日仍尚未開工，有照片在卷足憑。本件依前揭
    工程合約之規定，完工日期每逾一天，大公公司將因此負擔
    工程款總價千分之一之巨額違約金。而大公公司與李朝塘之
    利害關係匪淺，再以被告甲○○係李朝塘之外甥，因而認被
    告甲○○為協助大公公司規避前揭違約金，假造同意展延工
    程期限之公文，尚非殊謬等情，為論罪之依據。
四、訊據被告甲○○固坦承於前揭時地擔任鄉公所技士負責鄉公
    所測量、監工及本件之工程之監工，及有承辦上揭准予大公
    公司工程展期之函等情，惟堅詞否認有何圖利之犯行，並辯
    稱：大公公司並未有逾期完工，應處違約金之情事等語。
五、經查：
  (一)大公公司承作上開二項工程，依工程合約之約定，系爭工程
    之工作天為一百八十天，而大公公司又於八十四年六月二十
    七日向台南縣新市鄉公所陳報開工，但遲至八十五年五月十
    日始完工等情，為被告供認在卷；公訴意旨雖認「大公公司
    施工期間，並未以遇有無主墳及遭人傾倒垃圾等理由，請求
    該鄉公所處理，亦無以遭逢大雨、無主墳或遭人傾倒垃圾事
    由陳報停工之紀錄，則竟遲至八十五年五月十日完工，顯有
    逾期完工之情事，依雙方工程合約之約定，自應負擔違約金
    」等語，但為被告所否認，並以上開情詞置辯，從而本件應
    審酌者，厥為本件工程之完工日有無逾越系爭工程合約之工
    作日？
  (二)查：
  １按大公公司與新市鄉公所對系爭工程所訂之契約書第十五條
    規定：「人力不可抗拒之因素」、「歸責甲方之原因」均可
    延長工期。又依公共工程委員會所附採購契約要項第四十六
    點第一款「屬不可抗力所致」，及工程採購契約範本第七條
    第三項第一、二款為「天災、不可抗力及天候惡劣之工期影
    響，由主辦機關於事發後認定之」觀之（見本院上訴卷第五
    六頁），顯見「因天候因素無法施工」如下雨等天候因素，
    致無法施工時，可為工程展期之合法原因。而一般工程界基
    於各工程性質不同，係由監造單位認定是否影響施工，並無
    明文規定須達多少累積雨量，始須停止施工乙情，又經台灣
    省土木技師公會於九十四年七月二十日以（9 4）省土技字
    第3672號函覆本院在卷（見本院上訴卷第一七八頁）。又一
    般而言，工作天係指除去星期假日、國假日或其他休息日以
    外之日。至於下雨天或下雨後是否不計入工作天，應由工程
    主辦機關依個案之工程特性、施工項目等逐日予以判定，亦
    有行政院公共工程委員會九十五年八月八日工程企字第0950
    029820號函附於本院卷可按（見本院更一審卷第五一頁）。
    是下雨之天候因素係可為工期展延之合法原因，應可認定。
  (三)再稽之證人即該公所建設課技士廖光林於本院前審審理時證
    稱：「八十四、五年時新市鄉公所的工程監工沒有製作監工
    日誌，是在八十七年頒布政府採購法，八十八年才硬性規定
    要做監工日誌，當時停工是不用申請。」等語（見本院更一
    審卷第一０九頁）。證人乙○○亦證稱：「監工日誌我沒有
    看過，因為這部分不屬於我管理的，一直到現在我沒有看過
    。」等語（見本院更一審卷第一一六頁）。證人即當時之新
    市鄉鄉長李朝塘亦證稱：「我們鄉公所公文沒有要附監工日
    誌的制度。」、「當時制度是這樣，當時課長一定要去（現
    場）看。監工的課課長一定要去。」、「其他類似的工程都
    是用這種方式展延，一樣的標準，我在鄉公所沒有見過監工
    日誌。」等語（見本院更一審卷第一七一頁至第一七三頁）
    ；而遍查全卷，亦均無該公所於八十八年之前工程監工人員
    均有製作監工日誌之情，檢察官就此項事實亦未能舉証，則
    証人廖光林、乙○○、李朝塘上開証述，即難認有何悖於事
    實。從而新市鄉公所之監工人員於八十四、五年間對於該鄉
    所發包之工程並無製作監工日誌之制度，可堪認定。
  (四)證人即大公公司實際負責人林東草於調查站時供証：「我記
    得八十四年六月底報開工…當時又剛好下了二、三月的大雨
    ，造成施工不便…」等語（見他字卷第五三頁）；於原審證
    ：「開工後，就馬上遇到雨季，之後一直下雨下不停，雨停
    後開工，就挖到無主墳墓。」等語（見原審卷第二五八頁）
    。證人黃順章於原審證稱：「八十四年七、八月時，新市鄉
    常淹水，一片汪洋，現在排水系統比較好。」等語（見原審
    卷第二五０頁）。證人即該鄉公所民政課長陳英松於原審稱
    稱：「當時有下雨，也有人傾倒垃圾，還有施工時挖到無主
    墳墓。」等語（見原審卷第二五六頁）。證人郭青峰（怪手
    司機）於原審證稱：「當時都在下大雨，大約拖了三、四個
    月，之後挖到無主墳墓，也有人偷倒垃圾。」等語（見原審
    卷第二五三頁）。又佐以中央氣象局晴雨表顯示，八十四年
    六、七、八月當地確有籠罩在雨季之情事（見本院上訴卷第
    四六頁至第四七頁、台灣土木技師公會確認鑑定報告書第九
    頁附件二）。足証於八十四年六至九月之間確有經常下雨之
    情事，已足影響系爭工程之施工，此因下雨天致無法施工之
    不利益，顯係不可歸責於大公公司之天候因素，自應自工作
    天中予以扣除；從而公訴意旨所指「大公公司施工期間，並
    未以遇有無主墳及遭人傾倒垃圾等理由，請求該鄉公所處理
    ，亦無以遭逢大雨、無主墳或遭人傾倒垃圾事由陳報停工之
    紀錄」等情，縱令屬實，亦難以此即認本件工作天之計算，
    除扣除星期假日等外，不得再就天候因素諸如下雨致無法施
    工之日數予以扣除，公訴意旨未扣除下雨天之非工作天，而
    認大公公司應於開工後一百八十個工作天之八十五年二月中
    旬左右完成，顯有誤會。
  (五)又查本件係台南縣調查站調查員於九十一年十月間獲得線報
    ，始進行調查，距八十四、五年間早已事過境遷，有調查卷
    可按。而當時並無監工紀錄足以認定下雨是否影響施工，可
    作為工期展期之原因，亦如前述，且此認定方式已不可得。
    然系爭工程既係戶外施工，則依系爭工程之性質，下雨之天
    候因素顯足以對施工造成影響。是本件雖無監工紀錄，但亦
    不能以契約約定之工作天，在未扣除因天氣等因素無法施工
    之日數，即認大公公司有何遲延完工之情。因此，依中央氣
    象局之氣象下雨紀錄作為系爭工程是否因此無法施工，而應
    予扣除，尚非不可行。
  (六)而本件經委請台灣省土木技師公會鑑定系爭工程自「八十四
    年六月二十七日開工迄八十五年五月十日」完工止之「實際
    工作天及非工作天數」究為多少？經該公會向中央氣象局調
    取逐月逐日、逐日逐時氣象資料參酌結果，認定為：上開期
    間之日曆天為三一九天，僅就天候狀況言，非工作天為一四
    六．五天，其實際能施工之天數為一七二．五天（即未逾本
    件工程合約所訂之一八０工作天），有該公會九十四年四月
    十五日（94）省土技字第1788號確認鑑定報告書一份在卷為
    憑。另本鑑定雖係被告於案發後委請該會鑑定，但該會為一
    有公信力之鑑定機關，司法機關於工程案件，亦經常委請該
    會鑑定，是不得以本案係由被告委請，非司法機關所委請，
    即認其公信力有所不足；且檢察官就上開鑑定之証據能力亦
    同意作為本件証據（見本院更二審卷第五五頁）；且該鑑定
    機關既為一有公信力之鑑定機關，該鑑定又與本案待證事實
    間復具有相當之關聯性，是以之為證據尚屬適當，揆之刑事
    訴訟法第一百五十九條之五第一項之規定，上開鑑定書自有
    證據據能力。從而上開鑑定結果，大公公司施工期間，其實
    際能施工之天數為一七二．五天，則大公公司迄至八十五年
    五月十日完工，並未遲延完工，依雙方工程合約之約定，大
    公公司自無須負擔違約金，亦可認定。
  (七)末查，上開台南縣新市鄉公所八十四年十一月十四日八十四
    所建字第一二二三一號函與八十四年十一月十五日八十四所
    建字第一二二三○號函等二紙公文書，雖係被告所偽造，已
    如上述，然大公公司並未逾期完工，已如上述，從而，系爭
    工程，不論新市鄉公所有無准許大公公司將系爭工程工期展
    延，大公公司既未有違約之行為，自未獲得逾期免罰之不法
    利益。且是否准許系爭工程工期展延，為主辦機關新市鄉公
    所與承包商大公公司之契約關係，本件遍查全卷，均無証據
    足証被告究違反何種法令，而有圖利大公公司之故意，自難
    以被告偽造上開二函文，即據以認定被告有何圖利大公公司
    之犯行。
六、綜上，本院依檢察官所提出之證據，均不足為被告此部分有
    罪之積極證明，亦無從說服本院以形成被告此部分有罪之心
    證；此外，復查無其他積極証據以資証明被告有公訴意旨所
    指之圖利犯行，基於無罪推定之原則，自應認不能証明被告
    此部分之犯行。惟公訴意旨認被告此部分犯行，與上開有罪
    部分，有修正前刑法第五十五條牽連犯之裁判上一罪關係，
    爰不另為無罪判決之諭知。
據上論斷，應依刑事訴訟法第369條第1項前段、第364條、第29
9條第1項前段、第300條，95年7月1日施行之刑法第2條第1項前
段、第216條、第211條、95年7月1日施行前刑法第56條，中華民
國96年罪犯減刑條例第2條第1項第3款、第7條，判決如主文。
本案經檢察官張太龍到庭執行職務。
中　　華　　民　　國　　96　　年　　12　　月　　26　　日
                  刑事第四庭    審判長法　官　吳志誠
                                      法　官  羅心芳
                                      法　官  陳珍如
以上正本證明與原本無異。
如不服本判決，應於收受本判決後十日內向本院提出上訴書狀。
其未敘述上訴理由者並得於提起上訴後十日內向本院補提理由書
狀（均須按他造當事人之人數附繕本）「切勿逕送上級法院」。
　　　　　　　　　　　　　　　　　　　書記官　魏芝雯
中　　華　　民　　國　　96　　年　　12　　月　　26　　日
附錄：本判決論罪科刑條文：
中華民國刑法第211條
（偽造變造公文書罪）
偽造、變造公文書，足以生損害於公眾或他人者，處1年以上7年
以下有期徒刑。
中華民國刑法第216條
（行使偽造變造或登載不實之文書罪）
行使第210條至第215條之文書者，依偽造、變造文書或登載不實
事項或使登載不實事項之規定處斷。
